【裁判字號】    94,抗更(一),4
【裁判日期】    950529
【裁判案由】    選任檢查人
【裁判全文】
臺灣高等法院臺南分院民事裁定  94年度抗更(一)字第4號
抗  告  人  己 ○ ○
代  理  人  唐 小 菁  律師
相  對  人  丁 ○ ○
            戊 ○ ○
代  理  人  蘇 建 榮  律師
相  對  人  乙 ○ ○
            庚 ○ ○
            丙○○○
上列抗告人因與相對人間選任檢查人事件，對於中華民國93年12
月14日臺灣臺南地方法院93年度司字第96號裁定提起抗告，本院
裁定後，經最高法院第一次發回更審，本院裁定如下：
    主  文
原裁定關於駁回後開第二項之聲請及聲請費用之裁判均廢棄。
上開廢棄部分，選任抗告人為相對人（即委任人）丁○○與相對
人（即受託人）戊○○、乙○○、庚○○、丙○○○間信託事務
之檢查人。
其餘抗告駁回。
聲請、抗告及發回前第三審程序費用由相對人負擔二分之一，餘
由抗告人負擔。
    理  由
一、抗告人聲請及抗告意旨略以：相對人丁○○、丙○○○係抗
    告人之父母，而相對人戊○○、乙○○、庚○○係抗告人之
    弟、妹。渠等利用抗告人旅居國外及丁○○罹患中重度老年
    癡呆症，先於90年11月27日使丁○○與判決離婚20年之相對
    人丙○○○辦理結婚登記，並於92年1月17日以辦桌錄影方
    式補正假結婚之合法性。復於92年2月18日分別將名下所有
    之台南縣新營市○○段689、689之2、689之47、689之70、6
    89之71號之土地及中國國際商業銀行新台幣（下同）1,380,
    000元之存款信託登記予相對人庚○○；另相對人丁○○其
    名下所有之台南縣新營市○○段689之43、689之69及689之7
    6地號之土地信託登記予相對人戊○○；相對人丁○○其名
    下所有之台南縣新營市○○段689之72及689之73地號之土地
    信託登記予相對人乙○○；相對人丁○○其名下所有之台南
    縣新營市○○段689之5地號之土地信託登記予相對人丙○○
    ○，依該信託契約所載信託關係人為：1.信託關係消滅時，
    信託財產之歸屬人：丁○○。2.信託之受益人：相對人丁○
    ○。3.信託監察人：甲○○；而受託人分別為相對人戊○○
    、乙○○、庚○○及丙○○○4人。抗告人為相對人丁○○
    之子有繼承權利及扶養義務，自為利害關係人，而相對人戊
    ○○、乙○○、庚○○及丙○○○有賤售侵吞財產之嫌，爰
    依信託法第60條第2項之規定聲請法院選任檢查人及命其他
    必要之處分即禁止相對人戊○○、乙○○、庚○○及丙○○
    ○對信託財產何處分或設定負擔之行為。原審駁回抗告人之
    聲請即有未洽，爰提起抗告等語。
二、按法院得因利害關係人或檢察官之聲請為信託事務之檢查，
    並選任檢查人及命為其他必要之處分，信託法第60條第2項
    定有明文。稽之本條立法理由謂：「受託人對信託財產擁有
    強大之權限，如一旦濫用，不僅受益人蒙受不利，即與信託
    財產為交易之第三人亦有影響。本法對於委託人、受益人及
    其他信託關係人除設有各種保護規定外，尚宜由國家機關予
    以監督，以資周全。本條第1項係就一般私益信託中之非營
    業信託，規定由法院監督。……又法院監督之發動及如何監
    督均屬重要事項，爰於第2項為明確之規定。」，該法文所
    稱之「利害關係人」，應解為涵括與委託人或受益人因具法
    定身分關係，而對於信託事務之檢查有利益之人，或對於因
    該檢查致權利義務之行使負擔免受不測損害之人。查抗告人
    係信託人及受益人丁○○之子，為兩造不爭之事實，徵諸直
    系血親相互間互負扶養之義務，為民法第1114條第1款所明
    定，丁○○係法定應受扶養權利之人，倘丁○○罹患中重度
    老年癡呆症需費浩繁，於信託財產不足支應而應受扶養時，
    抗告人因身分關係當屬無從解免其所應負之扶養義務。且抗
    告人係丁○○之子，依民法第1138條第1款關於直系血親卑
    親屬為第一順序遺產繼承人之規定，就丁○○將來之遺產有
    期待權而享利益，抗告人就丁○○信託之財產應有利害關係
    ，其依信託法第60條第2項之規定，以利害關係人之身分聲
    請法院選任信託事務之檢查人，自屬有據。
三、又查系爭信託契約雖載有信託監察人：甲○○；然何志章係
    相對人戊○○之軍校同學，以開計程車為業，其未實際為檢
    查監督行為，有本院95年2月22日之筆錄在卷可按，是本院
    認不宜由其任檢查人。本院審酌系爭信託財產之攸關抗告人
    之權利義務至鉅，以其為檢查人，以檢查受託人所處理之事
    務，當能維護委託人之最大利益，爰選任抗告人為檢查人。
    雖抗告人另聲請禁止相對人戊○○、乙○○、庚○○及丙○
    ○○對信託財產何處分或設定負擔之行為。然信託法第60條
    第2項雖定：法院得因利害關係人或檢察官之聲請選任檢查
    人及命為其他必要之處分。而所謂「命為其他必要之處分」
    乃一概括性規定，舉凡有關信託事務之事項，基於監督上之
    必要均得以裁定為之，如受託人違反信託本旨處分財產時，
    撤銷其處分，受託人違背職務或有其他重大事項，將其解任
    等是。而相對人戊○○、乙○○、庚○○及丙○○○對信託
    財產有何處分或設定負擔之行為，應悉依信託目的且不得違
    反信託本旨，法院監督係以其有無違背信託事務，而非禁止
    其為財產之任何處分或設定負擔。是本件相對人聲請預為禁
    止相對人戊○○、乙○○、庚○○及丙○○○對信託財產何
    處分或設定負擔之行為，自非監督必要所應為之處分，抗告
    人此部分之聲請，自無從准許。
四、綜上，抗告人既係系爭信託契約之利害關係人，其依信託法
    第60條第2項之規定聲請法院選任信託事務之檢查人，自屬
    有據，本院爰選任抗告人為檢查人。至抗告人聲請禁止相對
    人戊○○、乙○○、庚○○及丙○○○對信託財產何處分或
    設定負擔之行為，為無理由，不應准許。原裁定就上開應准
    許部分，駁回抗告人之聲請，自有未洽，抗告意旨指摘原裁
    定此部分不當，求為廢棄，為有理由，爰由本院將原裁定此
    部分廢棄，改判如主文第二項所示。而前開不應准許部分，
    原裁定駁回抗告人此部分之聲請，核無違誤。抗告意旨指摘
    原裁定不當，求予廢棄，為無理由，應予駁回。
五、據上論結，本件抗告為一部有理由，一部無理由，依修正後
    非訟事件法第197條第3款、修正前非訟事件法件法第28條、
    第8條第2項、第10條，民事訴訟法第492條、第495條之1第
    1項、第449條第1項、第79條，裁定如主文。
中    華    民    國    95    年    5     月    29    日
                  民事第二庭    審判長法  官  丁振昌
                                      法  官  吳上康
                                      法  官  李素靖
上為正本係照原本作成。
如不服本裁定，僅得於收受本裁定正本送達後10日內以違背法令
為理由，向本院提出再抗告狀（須附繕本一份及繳納再抗告裁判
費新台幣1千元），而後始可再抗告於最高法院。
中    華    民    國    95    年    5     月    30    日
                                      書記官  林鈴香
                                                 K


司法院資訊處製作；財團法人民間司法改革基金會備份。
